臺灣高等法院高雄分院刑事判決　　　　 94年度上易字第342號
　　上　訴　人
　　即　被　告　乙○○
　　選任辯護人　呂郁斌　律師
上列上訴人因違反臺灣地區與大陸地區人民關係條例案件，不服
臺灣高雄地方法院94年度易字第283 號中華民國94年4 月26日第
一審判決（聲請簡易判決處刑案號：臺灣高雄地方法院檢察署93
年度偵字第16830號），提起上訴，本院判決如下：
    主  文
上訴駁回。
    事  實
一、乙○○係台中市○區○○路一段101 號8 樓「育士成林補習
    班」之實際負責人（登記負責人為鍾青府），乙○○前於民
    國（下同）88年間曾因違反臺灣地區與大陸地區人民關係條
    例（以下簡稱兩岸條例）案件，經臺灣台中地方法院判處拘
    役40日（此次犯行係於87年間所為，與本件89年間所為犯行
    已相距1 年多，難認有裁判上一罪之連續關係）；又於92年
    間，又因違反兩岸條例案件經台中地方法院檢察署檢察官以
    92年度偵字24127 號、93年度第1779號為緩起訴處分，現仍
    於緩起訴期間。其已明知臺灣地區人民不得為大陸地區之教
    育機構在臺灣地區辦理招生事宜或從事居間介紹之行為，詎
    仍不知悔改，與陳盈興（業經臺灣高雄地方法院判處拘役40
    日確定）、陳國照（經檢察官另行起訴）基於共同之犯意聯
    絡，於民國89年4 月間起，未經依法申請許可為中國大陸地
    區之教育機構上海醫科大學（嗣改名為上海復旦大學臨床醫
    學系）、上海鐵道大學、上海中醫藥大學招募學生，連續在
    台灣時報、中時晚報、民眾日報、聯合晚報刊登前開大學招
    募學生之廣告，並印製相關資料供不特定人索閱，且於89年
    5 月9 日在陳盈興所經營之台碩文化公司舉辦說明會供不特
    定人參加，由乙○○擔任說明會主持人。迄於90年2 月16日
    ，陳國照與有意前往大陸就學之學生李念龍之父甲○○簽訂
    「代為繳納李念龍前往復旦大學醫學院臨床醫學系入學報名
    費用新臺幣參拾參萬元」契約書，而由在場之乙○○在該契
    約書上簽名擔任見證人，始為法務部調查局高雄市調查處循
    線查獲。
二、案經法務部調查局高雄市調查處函送臺灣高雄地方法院檢察
    署檢察官聲請簡易判決處刑，原審認為不宜，改依普通程序
    審理。
    理  由
一、訊據上訴人即被告乙○○矢口否認有何違反兩岸條例之犯行
    ，先辯稱：我當時是順道開車載陳國照到高雄，我老家在台
    東等語。繼又辯稱：陳國照向甲○○夫婦收錢時我在場，是
    陳國照拜託我專程載他去甲○○家，因為我想我是見證人，
    不是保證人，所以我就在該契約上簽名，如果是保證人我不
    會簽等語。
二、經查：
（一）按台灣地區與大陸地區人民關係條例第23條所規定之「居
      間行為」者，依民法第565 條之規定，係指當事人約定，
      一方為他方報告訂約之機會，或訂約之媒介，他方給付報
      酬之契約；而所稱「介紹行為」者，亦指當事人雙方之合
      意，由一方為他方媒介訂約之機會而言。是以一有從事居
      間介紹之行為，犯罪構成要件已屬該當，即應成立本罪，
      至於契約是否因之成立，僅是行為人可否據以請求報酬而
      已（此觀民法第568 條第1 項規定已明），合先敘明。
（二）有關上海醫科大學、上海鐵道大學對於所謂「港、澳、台
      地區」學生招生之文件，有法務部調查局高雄市調查處案
      卷所附之各該大學之錄取通知書及招收學生之批復存卷可
      稽。據該項招生文件之字體、各文件均蓋有各校之圓戳章
      及台碩公司對外之文宣「故九萬里，則風斯在下矣」等內
      容，亦均詳載各該大學電話、傳真、電子信箱等址，有該
      文宣乙件附於偵查卷可按，且被告、辯護人對此些資料均
      不爭執，益證陳盈興、陳國照與被告確有以大陸地區教育
      機構之名義在台招生甚明。
（三）被告亦不否認有多次到高雄參加說明會與學生家長見面等
      情事，且被告於上述89年5 月9 日台碩文化公司之說明會
      擔任主持人說明前揭大陸學校之招生情形，業據證人甲○
      ○即學生家長甲○○於原審時結證綦詳，證人甲○○結證
      稱：「李念龍是我兒子，於89年間我曾透過臺灣仲介機構
      ，安排李念龍赴大陸就讀醫學院。」、「（當時如何得知
      管道？）我們看到聯合報刊登廣告說要舉辦說明會，我們
      就去聽說明會。」、「（說明會地點、日期？）台碩文化
      ，在民族路。詳細日期忘記了，在89年間。」、「說明會
      上有看到在庭被告，他當天在說明會上說明介紹如何赴大
      陸就讀的事情。」、「（被告當天在說明會上，有無告訴
      你們之前有安排學生到大陸成功的例子？）我沒有聽到，
      但是陳國照有跟我講說他有幫這邊的學生聲請成功的例子
      。」、「當時在說明會上，被告沒有告訴我們到大陸讀醫
      學院要多少費用，但事後陳國照有打電話給我們，被告有
      打電話跟我約在高雄文化中心跟我遊說並談價錢，他說那
      邊讀書環境很好，要幫我們介紹，被告告訴我們如果辦成
      功可以就讀要新台幣95萬，當時我們沒有委託被告幫我們
      辦，那時候還在考慮。後來因為我的小孩放假回來，我跟
      他提到這件事情，他對醫學有興趣，就說要辦起來，看看
      那一邊比較好。後來我有交錢給陳國照30萬左右。」、「
      （請提示卷附陳國照出具的收據。審判長提示並告以要旨
      陳國照是否在92年2 月16日代收新台幣33萬元？）是。」
      、「（陳國照收錢時，被告也有在場？）是，他也有簽字
      。」、「（交錢給陳國照之後，在90年9 月間有無到上海
      復旦大學註冊？）沒有註冊，只是去看情形。」、「（在
      復旦大學時，被告有無帶你們去？）有一起去，連陳國照
      有很多人，但不知道名字。」等語，嗣經被告反話問稱：
      是否認定我與陳國照是同夥？證人答：如果不同夥，為何
      會一起開說明會，收錢時被告還當見證人。而且去大陸也
      是他們2 人帶隊。被告問：是否有真實證據，證明我帶他
      們去走校園？證人答：我是沒有。如果被告一定要我找，
      我可以找其他家長，他們應該可以證明我們是一起前往。
      被告問：李念龍是否有去復旦大學辦休學？證人答：有去
      辦要延1 年入學就讀。被告問：學校是否有准？證人答：
      他有去，但是沒有決定馬上要就讀，就問陳國照可否辦延
      期1 年入學，陳國照說可以。被告問：資金如何交付給陳
      國照？證人答：我用匯的，匯給陳國照。又經原審訊間證
      人甲○○：合約是與陳國照簽訂？證人答：是。證人甲○
      ○又結證稱：「在說明會上被告介紹有關赴大陸就讀的事
      情，說明會當場進來時有3 位，連台碩的老闆有4 位，後
      來由被告上台講解如何赴大陸就讀，從頭到尾上台的只有
      被告1 人介紹如何赴大陸就讀。被告介紹完之後，就由旁
      聽的家長問他問題。台碩的老闆，我印象中好像是陳盈興
      ，這麼久了我忘記了。」等語（見原審卷第35頁至第39
      頁），益證被告上述辯解，係臨訟杜譔之詞，難予採信。
（四）被害人李念龍與陳國照確有簽訂上開繳納33萬元之契約書
      ，雙方言明由陳國照保證李念龍錄取上海復旦大學臨床醫
      學系，而由被告乙○○為見證人等情，有該契約書附於偵
      查卷第10頁、第24頁可資佐證，益證被告與陳國照、陳盈
      興等係共同代理上開大學辦理「居間介紹」事宜。
（五）又證人陳盈興雖於原審審理時結證稱：被告於上揭招生說
      明會並沒有說什麼，我於該次說明會前並不認識被告等語
      （見原審卷第50頁）；然與被告所稱：陳盈興於87年間曾
      發行國中智庫全書，並找我幫忙推廣銷售等語（見偵查卷
      第5 頁第8 行以下）不符，查該說明會係在89年5 月9 日
      舉行，被告於87年間即與陳盈興有業務往來，證人陳盈興
      竟證稱在開說明會之前不認識被告，可見證人陳盈興之證
      詞有迴護被告之嫌，且其本身亦牽涉為共犯，難免有所避
      重就輕，故不足採為有利於被告之證據。
（六）至被告之選任辯護人聲請本院函調被告、陳國照、甲○○
      等人於90年之出入境資料，主張證人甲○○於原審所證：
      「（在復旦大學時，被告有無帶你們去？）有一起去，連
      陳國照有很多人，但不知道名字。」等語不實云云。經本
      院向內政部警政署入出境管理局函調結果，陳國照於90年
      8 月2 日出境，被告乙○○於90年8 月4 日出境，甲○○
      於90年9 月10日出境，有該局94年7 月29日境信慧字第09
      410316890 號函1 份及所附之入出國日期證明書3 份在本
      院卷第54頁至第57頁足考，該3 人並非同一天出境甚明。
      然原審時，檢察官當時詰問之問題係設定在「在復旦大學
      時，被告有無帶你們去？」，證人甲○○始回答：「有一
      起去，連陳國照有很多人。」等語（見原審卷第37頁），
      證人甲○○並未證稱係與被告、陳國照一起出國等情，因
      此自行前往中國大陸，再約時間會合一起去復旦大學，亦
      不無可能，何況依該3 人之出入境資料，陳國照於90年8
      月2 日出境後至90年11月7 日始入境，被告乙○○於90年
      8 月4 日出境後於90年10月1 日始入境，甲○○於90年9
      月10日出境後於91年2 月22日始入境，有該局94年7 月27
      日境信栩字第09410314990 號函1 份及所附之入出國日期
      證明書3 份在本院卷第49頁至第52頁可考，可見於90年9
      月間，被告、陳國照、甲○○3 人確實均在中國大陸無訛
      ，證人甲○○於原審證稱：「（在復旦大學時，被告有無
      帶你們去？）有一起去，連陳國照有很多人，但不知道名
      字。」等語，並無與事實矛盾，尚無顯不足之情形，故上
      開出入境資料尚不足作為有利於被告之證據。
（七）綜上所述，足認被告所辯，顯係卸責之詞，不足採信。被
      告確有與陳盈興、陳國照共同負責召募而居間介紹台灣地
      區人民前往大陸地區教育機構就學情事。本件事證明確，
      被告違反台灣地區與大陸地區人民關係條例之犯行，堪予
      認定。
三、按被告乙○○行為後，台灣地區與大陸地區人民關係條例第
    82條，於92年10月29日修正公布，於93年3 月1 日施行，修
    正前該條規定：「違反第23條規定從事招生或居間介紹行為
    者，處3 年以下有期徒刑、拘役或科或併科新台幣1 百萬元
    以下罰金。」，修正後規定：「違反第23條規定從事招生或
    居間介紹行為者，處1 年以下有期徒刑、拘役或科或併科新
    臺幣1 百萬元以下罰金。」，因此依刑法第2 條第1 項規定
    ，新舊法比較結果，自應以新法之規定對被告較為有利。核
    被告乙○○所為，係違反台灣地區與大陸地區人民關係條例
    第23條之規定，應依修正後之同條例第82條規定論處。又被
    告乙○○與陳盈興、陳國照就上開犯行，分擔刊登廣告、招
    募、主持說明會之工作，顯有犯意聯絡及行為分擔之事實，
    皆應以共同正犯論處。
四、原判決以被告乙○○罪證明確，因予適用修正後臺灣地區與
    大陸地區人民關係條例第82條，刑法第11條前段、第2 條第
    1 項前段（原審漏引）、第28條、修正後第41條第1 項前段
    ，罰金罰鍰提高標準條例第2 條之規定，並審酌被告已有違
    反兩岸條例之前科，有臺灣高等法院被告前案紀錄表乙份在
    卷可考，仍不知悔改，無視於政府管理教育制度之政策與兩
    岸關係中之政府之立場，又犯本件罪行，並其本次犯行之動
    機、目的、手段及於犯後矢口否認之態度，等一切情狀，量
    處有期徒刑6 月，並依修正後之刑法第41條第1 項前段規定
    諭知易科罰金之折算標準；其認事用法，核無不合，量刑亦
    屬允當。被告上訴意旨，仍執前詞，否認犯罪，指摘原判決
    不當云云。然被告確有與陳盈興、陳國照共同負責召募而居
    間介紹台灣地區人民前往大陸地區教育機構就學等情，已詳
    如前所述，被告所辯顯不足採，至共犯陳盈興雖僅判處拘役
    40 日 ，緩刑2 年確定，與本件被告乙○○被判處有期徒刑
    6 月，二者量刑相去甚遠，但被告乙○○前於88年間曾有違
    反兩岸條例案件，經臺灣台中地方法院判處拘役40日，於犯
    本案後，又於92年間因違反兩岸條例案件經台中地方法院檢
    察署檢察官先後以92年度偵字24127 號、93年度第1779號為
    緩起訴處分，現仍於緩起訴期間，可見被告乙○○違反兩岸
    條例案件先後共有4 件之多，與陳盈興之情形無法相比，何
    況被告第1 次犯違反兩岸條例案件時，亦僅判處拘役40日，
    之後又再犯，檢察官仍給予被告機會為緩起訴處分，故本件
    原審判處被告有期徒刑6 月，自有其考量，並無量刑過重之
    情事。是被告上訴，為無理由，應予駁回。
據上論斷，應依刑事訴訟法第368條，判決如主文。
本案經檢察官林應華到庭執行職務。
中　　華　　民　　國　　94　　年　　8 　　月　　31　　日
                  刑事第二庭    審判長法  官  林正雄
                                      法  官  陳啟造
                                      法  官  黃壽燕
中　　華　　民　　國　　94　　年　　8 　　月　　31　　日
以上正本證明與原本無異。
本判決不得上訴。
　　　　　　　　　　　　　　　　　　　書記官  黃一秋
附錄本判決論罪科刑法條：
臺灣地區與大陸地區人民關係條例第23條
  臺灣地區、大陸地區及其他地區人民、法人、團體或其他機構
  ，經許可得為大陸地區之教育機構在臺灣地區辦理招生事宜或
  從事居間介紹之行為。
  其許可辦法由教育部擬訂，報請行政院核定之。
臺灣地區與大陸地區人民關係條例第82條
  違反第23條規定從事招生或居間介紹行為者，處1 年以下有期
  徒刑、拘役或科或併科新臺幣1 百萬元以下罰金。
